【裁判字號】    92,訴,1091
【裁判日期】    920917
【裁判案由】    拆屋還地
【裁判全文】
臺灣臺中地方法院民事判決  九十二年度訴字第一○九一號
    原      告    己○○
    訴訟代理人    吳紹貴律師
    複  代理人    丙○○
                              .
    被      告    丁○○
    訴訟代理人    乙○○
    被      告    甲○○
右當事人間請求拆屋還地事件，本院於民國九十二年八月二十六日辯論終結後，判決
如左：
    主    文
被告甲○○應將座落臺中市西屯區○○○段七二地號內如附圖Ｂ部分所示面積零點零
零零玖公頃土地上之地上物，及同段六五之二四地號內如附圖Ｂ１部分所示面積零點
零零零肆公頃土地上之地上物拆除後，將該二部分土地返還原告。
被告甲○○應給付原告新臺幣參萬柒仟肆佰元，及自民國九十二年八月七日起至清償
日止，按週年利率百分之五計算之利息。
原告其餘之訴駁回。
訴訟費用由被告甲○○負擔百分之七十七，餘由原告負擔。
本判決原告勝訴部分，於原告以新臺幣伍拾貳萬陸仟肆佰元為被告甲○○供擔保後，
得假執行；但被告甲○○如於執行標的物拍定、變賣或物之交付前，以新臺幣壹拾捌
萬元為原告預供擔保，得免為假執行。
原告其餘假執行之聲請駁回。
    事    實
甲、原告方面：
一、聲明：求為判決：
（一）被告二人應將坐落臺中市西屯區○○○段七二地號（下稱系爭七二地號土地）
      內如附圖Ｂ部分所示面積０．０００九公頃土地上之地上物，及同段六五之二
      四地號（下稱系爭六五之二四地號土地）內如附圖Ｂ部分所示面積０、０００
      四公頃土地上之地上物拆除後，將該二部分土地返還原告。
（二）被告二人應共同給付原告新臺幣（下同）十九萬五千元，及自起訴狀繕本送達
      翌日起至清償日止，按週年利率百分之五計算之利息。
（三）前二項聲明，原告願供擔保，請准宣告假執行。
二、陳述：系爭七二地號及六五之二四地號土地均為原告所有，被告二人對於該二筆
    土地並無正當使用權源，亦未經原告之同意，竟擅自占用系爭七二地號內如附圖
    Ｂ部分所示面積０．０００九公頃土地及系爭六五之二四地號內如附圖Ｂ１部分
    所示面積０．０００四公頃之土地，搭蓋建物使用，為此本於民法第七百六十七
    條前段及中段之規定，請求被告二人拆除如附圖所示Ｂ部分及Ｂ１部分土地上之
    地上物後，將該二部分土地返還原告。又被告二人無權占用原告所有之上述二部
    分土地，係無法律上之原因而受有相當於租金之利益，至其等所受利益之期間與
    數額，自九十二年三月起為準回溯五年，並依土地法第一百零五條準用同法第九
    十七條規定計算結果，應為十九萬五千元（30000元／平方公尺X13平方公尺
    X10%X5年），爰併依據民法第一百七十九條及第一百八十一條規定，請求被告二
    人返還十九萬五千元，及自起訴狀繕本送達翌日起至清償日止，按週年利率百分
    之五計算之利息。
三、證據：提出臺中市中興地政事務所土地複丈成果圖一份及土地登記謄本二份為證
    ，並聲請本院會同臺中市中興地政事務所人員至系爭二筆土地現場勘驗，測量被
    告二人搭建之地上物占用系爭二筆土地之面積與位置。
乙、被告丁○○方面：
一、聲明：求為判決駁回原告之訴，並陳明如受不利益之判決，願供擔保，請准宣告
    免為假執行。
二、陳述：系爭七二地號土地內如附圖Ｂ部分所示面積０．０００九公頃土地及系爭
    六五之二四地號土地內如附圖Ｂ１部分所示面積０．０００四公頃土地上之地上
    物，並非伊所建造，而係伊之前夫即另被告甲○○在伊所有之臺中市西屯區○○
    ○段七一地號土地上建造之門牌號碼臺中市○○區○○路七一號建物（下稱上開
    建物）之一部分，伊與被告甲○○已離婚二十餘年，於離婚後即未居住在上開建
    物內，早已未使用該建物，是原告請求伊拆除如附圖Ｂ及Ｂ１部分所示土地上之
    地上物後交還土地予原告，並返還相當於租金之不當得利，自屬於法無據。
三、證據：提出建物登記謄本一份為證。
丙、被告甲○○方面：
一、聲明：求為判決駁回原告之訴，並陳明如受不利益之判決，願供擔保，請准宣告
    免為假執行。
二、陳述：
（一）伊於六十一年一月三十日即已將上開建物建築完成，且伊建造該建物時之系爭
      七二地號土地所有人從未向伊反應該建物有占用該筆土地之情形。又伊在上開
      建物內已居住三十餘年，系爭二筆土地亦已轉手多次，原告於買受該二筆土地
      時，顯然知悉上開建物存在之現狀，竟不顧鄰里間之和睦及上開建物整體結構
      之安全，且未先與伊商談解決方案或聲請調解，即遽爾對伊興訟，請求伊拆屋
      還地，動機顯非善良，且亦有違民法第一百四十八條規定揭示之誠實信用原則
      。
（二）伊於八十五年七月十九日向臺中市中興地政事務所申請就上開建物為測量結果
      ，該建物完全坐落於臺中市西屯區○○○段七一地號土地內，並無越界建築或
      侵占原告所有系爭二筆土地之情事，是本院於九十二年六月五日會同臺中市中
      興地政事務所人員至現場測量結果，竟認該建物有占用系爭二筆土地如附圖Ｂ
      及Ｂ１部分所示土地之情形，實令伊甚為訝異，然此一結果極有可能係因上開
      地段七一號土地於八十八年九月二十一日臺灣發生大地震後產生位移所造成，
      亦可能因伊於測量當時未到場指界，以致地政事務所人員據以施測之界址錯誤
      而導致，然上開建物並未侵及系爭二筆土地確係事實，原告請求伊拆除該建物
      占用系爭土地如附圖Ｂ及Ｂ１部分所示土地後，返還該二部分土地，自無理由
      。
三、證據：提出建物登記謄本及臺中市中興地政事務所建物測量成果圖影本各一份為
    證。
丁、本院依原告聲請勘驗現場，並囑託臺中市中興地政事務所派員會同測量，製有勘
    驗筆錄及複丈成果圖附卷；另依職權查詢系爭二筆土地於八十六年七月之申報地
    價。
    理      由
一、按訴狀送達後，原告不得將原訴變更或追加他訴，但擴張或減縮應判決事項之聲
    明，及不甚礙被告之防禦及訴訟之終結者，不在此限，民事訴訟法第二百五十五
    條第一項第三款及第七款定有明文。原告於提起本件訴訟時，原僅依據民法第七
    百六十七條規定，請求被告丁○○將系爭二筆土地上如附圖Ｂ及Ｂ１部分之地上
    物拆除後返還該二部分土地，並本於不當得利之法律關係，請求該被告返還相當
    於租金之不當得利二十七萬元，及自起訴狀繕本送達翌日起至清償日止之法定遲
    延利息，嗣於九十二年七月二十九日提出民事更正聲明暨追加被告狀，依據相同
    之請求權基礎，追加對被告甲○○請求拆除前述二部分土地之地上物後返還該等
    土地，並請求被告二人共同給付原告相當於租金之不當得利十九萬五千元，及自
    該書狀送達被告二人翌日起至清償日止之法定遲延利息。原告就其請求被告等給
    付不當得利之數額所為變更，核屬減縮應受判決事項之聲明，符合民事訴訟法第
    二百五十五條第一項第三款之規定，應予准許。至其追加被告甲○○為被告部分
    ，所根據之法律關係及請求被告應為給付之客體，與原訴均屬相同，故於追加之
    前經當事人提出及本院調查證據所得之訴訟資料，均得繼續沿用，對於訴訟之終
    結並無妨礙，且此一追加對於起訴時已被列為被告之丁○○並無任何影響，而被
    告甲○○於收受原告提出之民事更正聲明暨追加被告狀後，亦於本院最後言詞辯
    論期日到庭且提出答辯狀為如事實欄所載之各項聲明、陳述及舉證，故對於被告
    二人於訴訟上行使防禦權亦無影響，是原告所為此項訴之追加，合於民事訴訟法
    第二百五十五條第一項第七款之規定，亦應准許。
二、原告起訴主張系爭二筆土地均為其所有，被告無權而擅自占用系爭七二地號內如
    附圖Ｂ部分所示面積０．０００九公頃土地及系爭六五之二四號內如附圖Ｂ１部
    分所示面積０．０００四公頃之土地，搭蓋建物使用，為此本於民法第七百六十
    七條前段及中段之規定，請求被告二人拆除如附圖Ｂ及Ｂ１部分所示土地上之地
    上物後，返還該二部分土地予原告，並給付原告自九十二年三月起回溯五年之相
    當於租金之不當得利十九萬五千元，及自起訴狀繕本送達翌日起至清償日止之法
    定遲延利息。被告丁○○以：如附圖所示Ｂ及Ｂ１二部分土地上之地上物並非伊
    所有，而係另被告甲○○所有上開建物之部分，伊與被告甲○○業已離異二十餘
    年，現已未居住及使用上開建物，原告訴請伊拆屋還地並返還相當於租金之不當
    得利，並無理由；被告甲○○則以：伊早於六十一年一月三十日即將上開建物興
    建完畢，當時系爭土地之所有人並未表示該房屋於八十五年間經臺中市中興地政
    事務所測量結果，並無占用系爭二筆土地之情事，原告明知該房屋已興建完成多
    年且無越界建築之情事，卻率爾對伊興訟，實有違誠實信用原則等語，資為抗辯
    。
三、原告主張系爭二筆土地為其所有之事實，業據其提出土地登記謄本二份為證，且
    為被告二人所不爭執，自堪信為真實。至其另主張被告甲○○未經其同意，亦無
    任何正當權源，而占用系爭七二地號內如附圖所示Ｂ部分面積０．０００九公頃
    土地，及系爭六五之二四地號內如附圖所示Ｂ１部分面積０．０００四公頃土地
    等情，固為被告甲○○所否認，然經本院依原告聲請，會同臺中市中興地政事務
    所人員至現場勘驗，並就被告甲○○所有上開建物測量結果，該建物確實占用系
    爭二筆土地如附圖Ｂ及Ｂ１部分所示土地，此有本院勘驗筆錄與該地政事務所繪
    製之複丈成果圖各一份附卷可稽，則被告甲○○否認其所有上開建物有占用系爭
    土地之情事，即非可採。
四、被告甲○○雖另抗辯：上開建物係伊於六十一年間建造完成，系爭二筆土地之前
    手從未向伊表示該建物有越界侵占系爭土地之情事，且該房屋於八十五年間經臺
    中市中興地政事務所測量結果，亦無占用系爭土地之情形，至本院會同該地政事
    務所測量人員至現場所為前揭測量結果，認上開建物有占用系爭土地之情事，可
    能係因伊未至現場指界，致測量人員據以施測之界址有所誤差所致，惟縱係如此
    ，原告亦應先與伊協商解決方案，而非不顧鄰里間之和睦及上開房屋整體結構之
    安全，逕自對伊提起本件訴訟，原告此等作為顯然違背誠實信用原則等語。惟查
    ：
（一）首按民法第七百九十六條之規定，得拒絕鄰地所有人提出移去或變更越界建築
      物之請求者，以土地所有人在自己地上建築房屋逾越疆界，而鄰地所有人已知
      其越界仍不即時提出異議者為限，如第三人在他人土地上建築房屋逾越鄰地者
      ，尚無援用該條規定以拒絕鄰地所有人請求移去越界建築之餘地。被告甲○○
      所有之上開建物大部分，係蓋建於另被告丁○○所有、與系爭土地相鄰之臺中
      市西屯區○○○段七一地號土地上等情，業據被告丁○○於本院九十二年七月
      二十九日言詞辯論期日陳明，且為原告與被告甲○○所不爭執，自堪信實，被
      告甲○○既係在他人土地上建築房屋，依據前揭說明，其本即不得援引民法第
      七百九十六條規定，拒絕鄰地所有人所提出移除越界建築之請求，況且，原告
      主張其係在被告甲○○將上開建物建造完成多年後始取得系爭土地之所有權一
      節，復為兩造所不爭執，是以原告在被告甲○○興建上開建物之過程中，更無
      就被告甲○○之越界建築提出異議之可能，則被告甲○○以系爭土地之前手未
      向其反應其所有房屋有越界建築之情事等語縱令屬實，亦不足以影響於原告本
      於系爭二筆土地之所有權人地位，行使民法第七百六十七條賦與所有權人之權
      利。
（二）次查，上開建物係加強磚造，有被告甲○○提出之建物登記謄本一份附卷可稽
      ，且該建物四面築有牆壁，其坐落位置及範圍甚為明確，亦經本院至現場勘驗
      屬實，是本院會同臺中市中興地政事務所測量人員測量上開建物之位置時，被
      告甲○○雖未到場，惟該地政事務所人員以該房屋之外牆為界，測量該房屋實
      際坐落之位置，並無任何困難。再者，被告丁○○於上開勘驗期日曾到場引導
      本院及測量人員至該建物內查看，而如後所述，被告丁○○在與被告甲○○尚
      未離婚前曾在該建物內居住（見理由第七項），是其對於該建物之確實位置自
      亦知之甚詳，則臺中市中興地政事務所測量人員依據被告丁○○於現場之說明
      及上開建物之坐落現況，測量該建物實際所在位置後，與系爭土地之地籍圖比
      對結果，繪製如附圖所示之複丈成果圖，認上開建物確有占用系爭二筆土地之
      情事，自難認該測量結果有何錯誤可言。
（三）再按權利之行使，不得違反公共利益，或以損害他人為主要目的，民法第一百
      四十八條第一項固定有明文。惟按權利之行使，是否以損害他人為主要目的，
      應就權利人因權利行使所能取得之利益，與他人及國家社會因其權利行使所受
      之損失，比較衡量以定之。倘其權利之行使自己所得利益極少而他人及國家社
      會所受之損害甚大者，非不得視為以損害他人為主要目的，此乃權利社會化之
      基本內涵所必然之解釋（最高法院七十一年臺上字第七三七號判例意旨參照）
      。查被告甲○○所有之上開建物，占用原告所有系爭七二地號及六五之二四地
      號土地之面積分別為九平方公尺及四平方公尺，以系爭二筆土地公告現值（依
      序為每平方公尺三萬元及四萬一千元，參照卷附土地登記簿謄本）計算，上開
      建物占用系爭二筆土地部分之公告現值價額已達四十八萬九千元，價值非微。
      況系爭二筆土地位於臺中市逢甲大學附近之商業區，四周商店林立，原告現亦
      利用在該二筆土地上蓋建之建物一樓經營餐飲生意等情，亦經本院勘驗明確，
      故被告甲○○占用之上開二部分土地，在寸土寸金之該路段，仍具相當之經濟
      價值，蓋原告倘將該等土地予以回收，無論係在法令許可之範圍內拓寬店面以
      擴大營業，或供作其他用途，對原告而言均有利益；又若原告以該等土地設定
      抵押擔保向金融機構貸款，一般情形亦應可貸得相當上揭公告現值之金額，其
      獲益亦非極少。足見原告請求返還系爭土地，非必無相當利益可圖，自難認其
      本於所有權之權利行使，係以損害他人為主要目的。再者，被告甲○○所有之
      上開建物，僅樓梯間通道部分占用系爭土地（參見本判決附圖），以現今土木
      工程技術之進步，於拆除時施工補強樑柱，以維持該建物其餘部分之安全使用
      ，尚非困難，且被告甲○○無權占有系爭二筆土地如附圖所示Ｂ及Ｂ１部分，
      依法本負有回復原狀及返還之義務，且應承擔其占用行為所致之損失，自不得
      以其所有之建物結構將因拆除該建物之部分而受有危害，即得免除其返還占用
      土地之義務，反使善意之所有權人即原告受到損害。是被告甲○○抗辯原告請
      求其拆除其所有建物占用系爭二筆土地如附圖Ｂ及Ｂ１所示部分後返還該二部
      分土地，有違誠實信用原則等語，並無可採。
五、按所有人對於無權占有或侵奪其所有物者，得請求返還之；對於妨害其所有權
    者，得請求除去之，為民法第七百六十七條前段及中段所明定。被告甲○○所有
    之上開房屋，占用原告所有系爭二筆土地如附圖Ｂ及Ｂ１所示二部分，且被告甲
    ○○未能舉證證明其占有該二部分土地有何正當之權源，其所為上述抗辯復均非
    可採，則原告依據前揭規定，請求被告甲○○將上開建物無權占用系爭土地如附
    圖Ｂ及Ｂ１所示部分拆除後，返還該二部分土地予原告，自屬有據。
六、次按無法律上之原因而受利益，致他人受有損害者，應返還其利益；又給付無確
    定期限者，債務人於債權人得請求給付時，經其催告而未為給付，自受催告時起
    ，負遲延責任。其經債權人起訴而送達訴狀，或依督促程序送達支付命令，或為
    其他相類之行為者，與催告有同一之效力；民法第一百七十九條、第二百二十九
    條第二項分別定有明文。被告甲○○所有之上開建物無權占有系爭二筆土地如附
    圖Ｂ及Ｂ１二部分，已如前述，且被告甲○○自認其於六十一年間已將該建物興
    建完成並使用居住迄今，是其自斯時起，就無權占用之該二部分土地，即獲得相
    當於租金之利益，此已為社會通常之觀念（最高法院六十一年臺上字第一六九五
    號判例意旨參照），從而，原告請求被告甲○○給付其自九十二年三月間起回溯
    五年之期間內，因無權占用如附圖Ｂ部分及Ｂ１部分土地，所受相當於租金之不
    當得利，應予准許。又系爭土地係位於臺中市區內，有前揭土地登記謄本可憑，
    則被告甲○○所有之上開建物因無權占用上開二部分土地所受相當於租金之不當
    得利數額，應受土地法第一百零五條準用第九十七條規定之有關城市基地出租供
    建築房屋之租金數額限制，即不得超過系爭土地申報總價額年息之百分之十。又
    上開條文所謂之土地價額，依土地法施行法第二十五條規定，係指法定地價，亦
    即土地所有權人依土地法申報之地價（土地法第一百四十八條參照）。查系爭七
    二地號土地於八十六年七月及八十九年七月間之申報地價均為每平方公尺五千零
    四十元，系爭六五之二四地號土地於同上二年度之申報地價則皆為每平方公尺七
    千三百六十元，有卷附該二筆土地之登記謄本及土地申報地價查詢各二份足憑。
    另依本院勘驗結果，系爭二筆土地位於臺中市逢甲大學旁之商業區內，四周商店
    林立，市況繁榮，本院斟酌系爭二筆土地之前揭申報地價，及其所在位置商業活
    動發達等一切情狀，認為原告得請求被告甲○○給付之損害金，以系爭二筆土地
    之申報地價年息百分之十為當，依此標準計算結果，被告甲○○所受相當於租金
    之不當得利金額，應為三萬七千四百元（計算方式：[(5040X9)+(7360X4)]
    X10%X5=37400）。原告雖亦主張被告甲○○因占用附圖所示Ｂ及Ｂ１二部分土地
    所受相當於不租金之不當得利，應以土地法第一百零五條準用第九十七條規定為
    計算標準，惟其係以系爭七二地號之公告現值即每平方公尺三萬元，核算被告甲
    ○○應返還之不當得利數額為十九萬五千元。惟所謂公告土地現值，乃直轄市或
    縣（市）政府本於平均地權條例第四十六條規定，對於轄區內之土地，調查地價
    動態，提經地價評議委員會評定編製土地現值表後，於每年七月一日公告之土地
    現值，與前揭土地法規定之法定地價顯有不同，是原告以系爭二筆土地之公告現
    值計算被告甲○○每年所得不當得利，與前揭土地法之規定自有違背，並非可採
    ，原告得請求被告甲○○返還之不當得利數額，應以前揭根據系爭二筆土地申報
    地價計算之結果為準。綜上，原告請求被告甲○○應返還之不當得利數額，在三
    萬七千四百元，及該項未定有期限之給付，自原告所具民事更正暨追加被告狀繕
    本送達該被告之翌日（即九十二年八月七日）起，至返還系爭二筆土地如附圖所
    示Ｂ及Ｂ１二部分之日止，按週年利率百分之五計算之遲延利息部分，為有理由
    ，應予准許；逾該範圍之請求，為無理由，應予駁回。
七、原告另主張：被告丁○○與被告甲○○共同使用後者所有之上開建物，應與被告
    甲○○共同拆除該建物無權占用系爭二筆土地如附圖Ｂ及Ｂ１所示部分後返還該
    二部分土地予原告，並給付原告相當於租金之不當得利十九萬五千元及其法定遲
    延利息等語，為被告丁○○所否認，並抗辯稱：上開建物為被告甲○○所有，其
    僅係該建物坐落土地之所有人，其與被告甲○○原為夫妻，惟已離婚二十餘年，
    現既未使用居住該建物，也未收受租金等語。經查，被告丁○○所辯上情，核與
    被告甲○○於本院最後言詞辯論期日陳稱：其與被告丁○○已於六十八年間離婚
    ，被告丁○○自其後即未再居住於上開建物內等情相符，復有建物登記謄本一份
    存卷供參，且為原告所不爭執，自堪信為真實，是被告丁○○既於六十八年間與
    被告甲○○離婚後即未居住於上開建物內，自難認其對該建物有何事實上之管領
    力。原告雖主張被告丁○○於本院至系爭二筆土地及上開建物所在地勘驗時到場
    ，並引導本院及臺中市中興地政事務所測量人員在上開建物內查看，顯係與被告
    甲○○共同使用上開建物，應為該建物之占有人等語。然被告丁○○既經原告列
    為本件訴訟之被告，其於接獲本院勘驗期日之通知書後，於該期日至上開建物所
    在地陳述意見並會同勘驗，乃行使其訴訟上防禦權之正當行為，又被告丁○○曾
    於上開建物內居住，已如前述，另依被告甲○○所稱，其於六十一年間將該建物
    興建完成後，已居住三十餘年等語觀之，被告甲○○自該建物興建完成後並未從
    事大規模之整修，則該建物之內部結構與被告丁○○居住當時應無太大差別，則
    被告丁○○憑藉其對舊日居住房屋之記憶，引導本院及臺中市中興地政事務所測
    量人員勘驗上開建物，應符事理之常，自難憑此即認被告丁○○現仍有占有使用
    上開建物之情事，原告上述主張並非可採。原告復未提出其他證據，證明被告丁
    ○○為上開建物之占有人，則其請求該被告拆除該建物占用系爭二筆土地如附圖
    所示Ｂ及Ｂ１部分後，返還該二部分土地予原告，並給付原告十九萬五千元，及
    自起訴狀繕本送達翌日起至清償日止之法定遲延利息，均無理由，應予駁回。
八、本判決原告勝訴部分，兩造均陳明願供擔保，請准宣告或免為假執行，經核均無
    不合，爰分別酌定相當之擔保金額准許之。至原告敗訴部分，其假執行之聲請已
    因訴之駁回而失所附麗，應予駁回。
九、本件事證已臻明確，兩造其餘攻擊防禦方法，經核與本判決之結果無影響，爰不
    分別斟酌論列，附此敘明。
十、據上論結，本件原告之訴為一部有理由、一部無理由，依民事訴訟法第七十九條
    、第三百九十條第二項、第三百九十二條第二項、第三項，判決如主文。
中      華      民      國    九十二    年      九      月      十七    日
                              臺灣臺中地方法院民事第民一庭
~B法      官  鍾啟煒
右為正本係照原本作成
如對本判決上訴，須於判決送達後廿日內向本院提出上訴狀
中      華      民      國    九十二    年      九      月      十七    日
~B法院書記官


司法院資訊處製作；財團法人民間司法改革基金會備份。
